【裁判字號】    96,自,37
【裁判日期】    970716
【裁判案由】    偽造文書
【裁判全文】
臺灣高雄地方法院刑事判決                96年度自字第37號
自  訴  人  戊○○○
自訴代理人  許泓琮律師
            李慶榮律師
            孫守濂律師
被      告  丙○○
選任辯護人  鍾夢賢律師
上列被告因偽造文書等案件，經自訴人提起自訴，本院判決如下
：
    主  文
丙○○被訴竊盜、盜用印章、偽造私文書及使公務員登載不實罪
部分均無罪。
被訴使公務員登載不實罪部分，自訴不受理。
    理  由
壹、無罪部分
一、自訴意旨略以：被告丙○○為自訴人戊○○○之子，於民國
    95年5 月自訴人罹患骨髓炎住院治療期間，被告為謀取自訴
    人名下所有坐落高雄市○○區○○段四小段66-17 地號面積
    67 平 方公尺全部及其上建物即高雄市○○區○○路158 巷
    1 號房屋之產權，竟意圖為自己不法之所有，竊取自訴人置
    放於家中之所有權狀、印鑑，再趁自訴人病情危急，完全無
    法行動，精神狀況不佳，意識模糊，且丈夫剛好不在身邊之
    際，誘騙自訴人於文件上簽名，並於同年5 月26日擅自向戶
    政機關申領自訴人之印鑑證明。嗣並持上開過戶文件委請不
    知情之代書己○○向高雄市政府地政處三民地政事務所辦理
    所有權移轉登記，以虛偽不實之買賣名義，使不知情之公務
    員於95年6 月26日將上開不動產所有權移轉登記為被告所有
    。被告取得所有權後，旋以上開不動產向銀行抵押貸款新臺
    幣160 萬元整，用以購置其新居，因認其所為係犯刑法第
    320 條第1 項之竊盜罪、第217 條盜用印章罪、第210 條偽
    造私文書罪及第214 條之使公務員登載不實罪嫌。
二、按犯罪事實應依證據認定之，無證據不得認定其犯罪事實；
    不能證明被告犯罪者，應諭知無罪之判決，刑事訴訟法第15
    4 條第2 項、第301 條第1 項定有明文。次按認定不利於被
    告之事實，須依積極證據，苟積極證據不足為不利於被告事
    實之認定時，即應為有利於被告之認定，更不必有何有利之
    證據，最高法院30年上字第816 號著有判例。所謂「積極證
    據足以為不利被告事實之認定」，依據同院76年臺上字第49
    86號判例意旨，係指據為訴訟上證明之全盤證據資料，在客
    觀上已達於通常一般之人均不致於有所懷疑、而得確信被告
    確曾犯罪之程度；若未達到此一程度，而有合理之懷疑存在
    時，即無從為有罪之確信。
三、自訴人認被告涉嫌前述犯行，無非係以證人丁○○、乙○○
    、甲○○證述、上開房地買賣相關文件為其論罪依據。訊據
    被告堅詞否認有何自訴人所指犯行，辯稱：伊未竊取自訴人
    名下房地所有權狀及其印鑑，亦未誘騙自訴人在任何文件上
    簽名，因自訴人之前就有說欲將上開房、地出賣與伊，伊在
    95年5 月間自訴人住院時，向其提起此事，經其同意後，將
    上開房、地所有權狀及印鑑都交給伊，伊才著手進行買賣事
    宜，當時買賣條件是伊將房屋、土地過戶抵押借款160 萬元
    後，將此筆費用交予自訴人充作買賣價金等語。
四、經查：
  (一)證據能力部分
    按被告以外之人於審判外之陳述雖不符刑事訴訟法第159 條
    之1 至之4 等4 條之規定，而經當事人於審判程序同意作為
    證據，法院審酌該言詞陳述或書面陳述作成時之情況，認為
    適當者，亦得為證據，刑事訴訟法第159 條之5 定有明文。
    立法意旨在於傳聞證據未經當事人之反對詰問予以核實，原
    則上先予排除。惟若當事人已放棄反對詰問權，於審判程序
    中表明同意該等傳聞證據可作為證據，基於尊重當事人對傳
    聞證據之處分權，及證據資料愈豐富，愈有助於真實發見之
    理念，且強化言詞辯論主義，使訴訟程序得以順暢進行，上
    開傳聞證據亦均具有證據能力。查被告、辯護人及公訴人於
    本院言詞辯論終結前，對於本判決所引用卷附具有傳聞證據
    性質之證據，既均已知其情，仍均未聲明異議或已明示同意
    作為證據，本院認具有傳聞證據性質之證據，並無何違法取
    證之不適當情形，以之作為證據使用係屬適當，依刑事訴訟
    法第159 條之5 規定，均有證據能力。
  (二)實體部分：
  1.查高雄市○○區○○段四小段66-17 地號土地（面積67平方
    公尺）及其上建物即高雄市○○區○○路158 巷1 號房屋，
    原屬自訴人所有，於95年6 月26日以買賣名義為由，移轉登
    記與被告所有等情，業據被告到庭自承甚明，核與證人即代
    辦上開房地移轉登記事宜之代書己○○到庭證述內容相符（
    見本院第128-132 頁），復有上開土地登記申請書、土地及
    建築改良物買賣所有權移轉契約書、高雄市三民區第二戶政
    事務所印鑑證明、上開房地所有權狀等件在卷可參（見本院
    卷第8-30頁），前述事實，堪信為真。
  2.自訴人主張被告於95年5 月間趁其病情危急，精神狀況不佳
    ，誘騙其於相關買賣上開房地文件上簽名等情，經本院調取
    自訴人於95年5 月間住院紀錄，自訴人該時係因罹患骨髓炎
    ，於95年5 月23日送財團法人長庚紀念醫院高雄分院急診處
    接受急診治療，並因該時醫院並無床位，故先入急診處觀察
    室等待床位辦理住院，於同年5 月26日候得病床辦理住院，
    迄6 月21日出院等情，有上開醫院97年3 月24日（97）長庚
    院高字第721549號函附自訴人病例表1 份在卷可參（見本院
    卷第151 至242 頁）。另因被告自承係於自訴人在急診處等
    候病房時，讓其簽立相關買賣合約書文件等語（見本院卷第
    267 頁），對照上述病例資料，上開房地買賣合約書等文件
    ，應係自訴人於95年5 月23日至25日期間簽立等情，堪已認
    定。而依上開自訴人病歷資料所載急診護理紀錄顯示，自訴
    人於95年5 月23日至25日期間意識均為清醒等情，可參該紀
    錄內容自明（見本院卷第210-211 頁），則被告於自訴人在
    急診處等待病房期間，要其簽立相關買賣合約文件，時機或
    有不當，惟據護理紀錄顯示，自訴人於該時意識既屬清醒，
    自可由被告提出文件內容，知悉其要求簽署者乃係房地買賣
    等相關文件，於此情形下，自訴人仍自願簽署上開文件，自
    表示其同意將房地出售與被告。又該自訴人印鑑及房地所有
    權狀，既屬移轉房地所有權時不可或缺之物，自訴人同意出
    售房地後，自應連同上開物品一併交與被告，或授權被告自
    行拿取使用該物，始為合理，自乏證據足認被告有誘騙自訴
    人簽立契約或竊取所有權狀及盜用印章之情。
  3.證人即被告之父丁○○雖到庭證稱：伊並不清楚自訴人於95
    年6 月26日將房地過戶給被告之事，最後是在96年4 月間，
    接到三民地政事務所通知要補發所有權狀的通知書時，才知
    道此事等語（見本院卷第124 頁），惟因丁○○並非上開房
    地所有權人，上情至多僅能認定自訴人未將房地過戶之事告
    知丁○○，尚難由此遽認被告有趁自訴人意思不清，誘騙其
    於買賣文件上簽名等情。況自訴人認其發覺名下財產遭被告
    偷辦過戶後，曾以家庭協議方式，要求被告將房屋過戶返還
    自訴人，該次家庭會議丁○○亦有參與等情，據證人即被告
    之兄乙○○到庭證稱：96年2 月11日我家有就被告過戶上開
    房地一事召開家庭會議，當日參與會議者有我父母親，家中
    4 個兄弟姊妹等語（見本院卷第133 頁），足認丁○○至少
    在96年2 月11日以前即知悉上開房地所有權遭移轉一事，其
    前稱直到96年4 月間才知道此事等語，明顯與事實不符，自
    令人質疑其上開證言可信度。
  4.自訴人家中就被告過戶上開房地一事召開家庭會議，其協議
    過程及結論，據前開證人乙○○到庭證稱：我們當時在家中
    討論房地過戶及父母親生活費的事，因為房地已經過戶了，
    父母親怕沒有保障，所以討論結果是要把房地過戶回我母親
    名下，當下被告有同意，也有簽立類似同意書的文件等語（
    見本院卷第133 頁）；證人即被告之姐甲○○到庭證稱：當
    時我們認為被告在母親生病住院期間，將上開房地登記過戶
    ，該時間極為不當，所以召開此次家庭會議，且我們當天有
    問被告是否願意繼續與父母親同住，他說不願意，所以我們
    就要把房地過戶回來，當時被告也同意等語（見本院卷第13
    7 頁），雖足認被告嗣後有同意將上開房地再過戶回自訴人
    名下之情，惟此與自訴人簽立房地買賣文件時，是否有遭誘
    騙之情仍屬無涉，另如被告確有施不法手段將上開房地移轉
    過戶，經自訴人將此情告知被告兄、姐後，理應會在前述家
    庭會議中就此事加以討論，惟就上開證人證述內容，其等在
    家庭會議中並未就被告移轉房地所有權過程有所討論，反而
    係在要求被告返家與父母同住不成後，始要求其應將房地移
    轉回自訴人名下，由此亦令人懷疑被告是否係因未履行與父
    母同住之條件，始遭要求返還房屋，更難認其有誘騙自訴人
    簽立相關買賣房地文件之情。
  6.綜上所述，本件經調取自訴人病歷資料，發現其在簽立上開
    買賣房地相關文件期間，意識均屬清晰，由此難認被告有何
    誘騙自訴人簽立文件涉嫌偽造文書犯行，亦乏事證可認其涉
    有竊取所有權狀或盜用印章犯行，另自訴人簽立上開買賣房
    地文件既係出於真意，被告以此為由聲請移轉房地所有權，
    亦難認有何使公務員登載不實之情。本件自訴人認被告涉嫌
    上開罪嫌所憑證據，未達通常一般人均不致有所懷疑，而得
    以確信其為真實之程度。此外，本件復查無其他積極證據足
    認被告有何自訴人所指之犯行，揆諸首揭法條及判例意旨說
    明，自不能證明被告犯罪，應為無罪之諭知，以昭審慎。
貳、自訴不受理部分：
一、自訴意旨略以：自訴人發覺名下財產遭被告以前述手法偷辦
    過戶後，遂於96年2 月11日以家庭協議之方式，要求被告將
    房屋過戶返還自訴人，自訴人願意不計前嫌，負擔其房貸。
    協議結果，被告同意將房屋過戶回來自訴人名下，並將其土
    地房屋所有權狀正本交付自訴人，且在過戶登記申請書上簽
    名，同時答應於2 月12日交出過戶所需之印鑑證明及辦理用
    印，詎被告嗣後一再拖延，拒絕辦理過戶，後自訴人於96年
    5 月3 日收到高雄市政府地政處三民地政事務所寄給被告之
    通知書，記載被告於96年4 月30日申請補發所有權狀經審查
    完畢，依法辦理公告之旨，自訴人始知悉被告向地政機關謊
    報所有權狀遺失而申請補發之情事，因認其所為係犯刑法第
    214條之使公務員登載不實之犯行。
二、按犯罪之被害人得提起自訴；不得提起自訴而提起者，應諭
    知不受理之判決，刑事訴訟法第319 條第1 項前段、第334
    條定有明文。故必須因犯罪而被害之人，始得提起自訴，若
    非因犯罪而被害之人，即不得提起自訴，乃當然之解釋。又
    該條項所稱犯罪之被害人，以因犯罪而直接被害之人為限。
    故自訴人實際曾否受害，乃自訴成立之要件，苟自訴人主張
    其係犯罪之被害人而提起自訴，經法院調查結果，認其並非
    因犯罪而直接被害之人，自應諭知不受理之判決（最高法院
    80 年 度第3 次刑事庭會議決議意旨參照，原46年度台上字
    第1305號判例不再援用）。又刑法第214 條之使公務員登載
    不實公文書罪，並非單純保護國家法益之罪。其所保護者，
    不僅為國家公文書製作之正確性及公信力，亦兼有保護個人
    法益之作用。是以使公務員登載不實罪，若個人之權益因而
    直接受侵害者，該被侵害之個人雖亦得提起自訴。惟以本件
    而言，被告雖承諾欲將房地移轉予自訴人，並在將房地所有
    權狀暫交自訴人保管後，又以該權狀遺失為由，向戶政單位
    聲請補發，惟經本院調查結果，自訴人既為上開房地之合法
    所有權人，則其謊稱自己所有權狀遺失，重新申請補發等情
    ，至多僅使自訴人希冀被告移轉房地所有權之期待利益受有
    影響，實際上並未有任何法益因該犯罪直接受到侵害，自難
    認其係犯罪之直接被害人，依前揭法條規定，自無提起自訴
    之權。本件自訴人不得提起自訴而提起，自應依刑事訴訟法
    第334 條之規定諭知不受理之判決。
三、本件就被告上開使公務員登載不實犯行諭知不受理部分，因
    非實體判決，自無一事不再理原則之適用，是自訴人就被告
    所為上開犯行，仍得向檢察單位提出告發偵辦，附此敘明。
據上論斷，應依刑事訴訟法第301 條第1 項前段、第334 條，判
決如主文。
中    華    民    國    97    年    7     月    16    日
                  刑事第十一庭  審判長法  官  施柏宏
                                      法  官  林書慧
                                      法  官  黃宗揚
以上正本證明與原本無異。
如不服本判決應於收受本判決後10日內向本院提出上訴書狀，並
應敘述具體理由，如未敘述上訴理由者，應於上訴期間屆滿後20
日內補提理由書狀於本院（均須按他造當事人之人數附繕本）「
切勿逕送上級法院」。
中    華    民    國    97    年    7     月    16    日
                                      書記官  王壹理


司法院資訊處製作；財團法人民間司法改革基金會備份。
